【裁判字號】    98,上易,2847
【裁判日期】    990119
【裁判案由】    重利
【裁判全文】
臺灣高等法院刑事判決                98年度上易字第2847號
上  訴  人  臺灣臺北地方法院檢察署檢察官
被      告  丁○○
            丙○○
上列上訴人因被告重利案件，不服臺灣臺北地方法院98年度易字
第1631號，中華民國98年10月23日第一審判決（起訴案號：臺灣
臺北地方法院檢察署97年度偵字第24049 號），提起上訴，本院
判決如下：
    主  文
原判決關於無罪（對被害人乙○○重利）部分撤銷。
丁○○、丙○○共同趁他人急迫貸以金錢，而取得與原本顯不相
當之重利，各處有期徒刑參月，如易科罰金，均以新臺幣壹仟元
折算壹日。扣案之行動電話壹具（含門號0000000000號SIM卡）
、借款契約書壹份（被害人乙○○部分）、電話號碼清單捌張均
沒收。
    事  實
一、丁○○因見他人於報紙分類廣告刊登高利借錢廣告，認有利
    可圖，遂起而傚尤，與其兄長丙○○共同基於乘他人急迫貸
    以金錢而取得與原本顯不相當重利之犯意聯絡，自行印製內
    容「借款0000000000號」之小貼紙廣告四處張貼，使急需用
    錢之不特定人於急迫之際，撥打電話借款。於民國97年10月
    17日乙○○因經濟困窘需款孔急，見上揭借錢小貼紙廣告，
    遂撥打上開電話向丁○○借款新臺幣（下同）五萬元，議定
    借款當時預扣利息八千元，實拿四萬二千元，約定每八日為
    一期，每期利息八千元，收取相當於每週約16分之利息（約
    年利率百分之七百三十），雙方遂約定在臺北市某處，交付
    乙○○借貸之款項。嗣於97年10月20日19時25分許，在臺北
    縣新店市○○路與民族路口為警查獲，並扣得丁○○所有作
    為放款之聯絡電話0000000000號行動電話一具（含SIM卡）
    、電話號碼清單八張，及乙○○簽立借款契約書一份、面額
    分別為五萬元、十萬元之本票各一張。
二、案經臺北縣政府警新店分局報告臺灣臺北地方法院檢察署檢
    察官偵查起訴。
    理  由
壹、程序部分
一、本件檢察官就原審判決被告丁○○、丙○○無罪（被害人乙○○）部分提起上訴，至於原審判決被告二人有罪（被害人
    甲○○、戊○○）部分，因檢察官及被告均未提起上訴，業
    已確定在案，不在本院審理範圍之內，合先敘明。
二、按現行刑事訴訟制度有關傳聞法則之立法，旨在確保訴訟當
    事人之反對詰問權，而被告反對詰問權之行使，乃為落實其
    訴訟上之防禦，則被告於審判中就待證之犯罪事實本於自由
    意志而為不利於己之自白，且該自白經調查復與事實相符者
    ，因被告對犯罪事實既不再爭執，顯無為訴訟上防禦之意，
    則反對詰問權之行使已失其意義，要無以傳聞法則規範之必
    要。....。故此時之通常審判程序，縱未予被告反對詰問機
    會，於被告訴訟上之防禦並無不利之影響，自亦毋庸適用傳
    聞法則排除其證據能力，乃法理所當然（最高法院97年度台
    上字第3775號判決意旨參照）。查被告丁○○、丙○○二人
    共同基於乘被害人乙○○急迫貸以金錢而取得與原本顯不相
    當重利之犯意聯絡，業據渠二人迭於警詢、偵查、原審審理
    及本院審理時供述在卷，被害人乙○○簽立借款契約書一份
    、面額分別為五萬元、十萬元之本票各一張，雖係以文書內
    容所「陳述之事實」作為證據資料者，與一般「供述證據」
    同，然依上開判決意旨，該文書證據，業經本院於審理程序
    中依法定程序調查、辯論，自得作為證據。
貳、實體部分
一、訊據被告丁○○、丙○○對於上揭時、地共同基於乘被害人
    乙○○急迫貸予現金五萬元，以每八日為一期，每期利息八
    千元，收取相當於每週約16分之利息（約年利率百分之七百
    三十）之事實，迭據被告二人於警詢、偵查、原審審理及本
    院審理時供述在卷。並有被告丁○○所有供作為共同放款之
    聯絡電話0000000000號行動電話一具（含SIM卡） 、電話號
    碼清單八張，及被害人乙○○書立借款契約書一份、簽發面
    額分別為五萬元、十萬元之本票各一張在卷可佐。復按認定
    事實所憑之證據，並不以直接證據為限，即綜合各種間接證
    據，本於推理作用，為其認定犯罪事實之基礎，仍非法所不
    許（最高法院94年度台上字第4137號判決意旨參照）。本件
    關於借款利息部分，依被告二人供述借款五萬元，以每八日
    為一期，收取每期八千元利息，實際交給被害人乙○○四萬
    二千元，依此方式計算利率相當於約年利率百分之七百三十
    （每週約16分之利息）。復酌以，民間利息通常為月息2、3
    分（即百分之二、三），為一般有民間資金往來經驗者所熟
    知，且相關報章雜誌對銀行及民間利息之起落，亦時有報導
    ，此為公眾週知之事實，足見被告所收取利息與民間無信用
    借貸一般利率比較，顯不相當，灼然甚明；如相較於目前銀
    行之放款利率高出數百倍，亦數十倍於民法所規定之最高年
    利率百分之二十，屬顯不相當之重利。再者，被告並非當鋪
    或其他民間正派放款業者，被害人乙○○若非有不得已之情
    事，豈會捨棄正常貸款管道，接受上開「借款五萬元，先預
    扣八千元之現金同時須另行簽發高達本金三倍之本票」等苛
    刻條件，而向被告借款？此等情狀足認被害人乙○○係處於
    急迫狀態下，始以上揭嚴苛條件向被告借款。足見上揭事實
    ，除被告二人任意性自白外，復有上開補強證據足佐，被告
    二人自白與事實相符，應堪採信。綜上，被告二人乘乙○○
    急迫之情況貸予金錢而取得與原本顯不相當之重利之事實，
    已臻明確，應依法論科。
二、核被告丁○○黃、程浩所為，均係犯刑法第344 條之重利罪
    ，被告二人就上開犯行有犯意之聯絡及行為之分擔，為共同
    正犯。
三、原審判決未為詳究，逕就被告丁○○、丙○○被訴對被害人
    乙○○重利部分為無罪之諭知，尚有未洽，經查：被告二人
    確共同基於乘被害人乙○○急迫貸予現金五萬元，以每八日
    為一期，每期利息八千元，收取相當於每週約16分利息（約
    年利率百分之七百三十）之犯行，詳如前述。檢察官上訴指
    摘原判決，尚非無理由，原判決既有上開可議而無可維持，
    自應由本院將原判決關於被告對被害人乙○○重利諭知無罪
    部分，予以撤銷改判。爰審酌被告丁○○、丙○○趁他人急
    迫貸與金錢，而收取高達約年息百分之七百三十之利息，擾
    亂社會經濟秩序，行為可訾，惟犯後均坦承犯行，兼衡其犯
    罪之動機、目的、手段、智識程度等一切情狀，分別量處如
    主文第二項所示之刑，並均諭知易科罰金之折算標準，以示
    懲儆。至扣案之行動電話號（含門號0000000000號SIM卡）
    一具、被害人乙○○書立借款契約書一份、電話號碼清單八
    張，係被告丁○○所有，供犯本罪所用之物，業據被告丁○○供明在案，基於共犯連帶沒收理論，均併依刑法第38條第
    1 項第2 款宣告沒收。另乙○○所簽立之本票二張，因係被
    告丁○○貸款予乙○○之債權及擔保證明，僅應除超過法定
    利息部分無請求權外，餘合法之權利尚非不得憑該本票行使
    之，且乙○○於清償本息完畢後，亦得依法請求返還，爰不
    予宣告沒收，附此敘明。
據上論斷，應依刑事訴訟法第369 條第1 項前段、第364 條、第
299 條第1 項前段，刑法第28條、第344 條、第41條第1 項前段
，第38條第1 項第2 款，刑法施行法第1 條之 1，判決如主文。
本案經檢察官李叔芬到庭執行職務。
中    華    民    國    99    年    1     月    19    日
                  刑事第四庭  審判長法  官  陳筱珮
                                    法  官  孫惠琳
                                    法  官  邱滋杉
以上正本證明與原本無異。
不得上訴。
                                    書記官  劉貞達
中    華    民    國    99    年    1     月    19    日
附錄本案論罪科刑法條全文－－
刑法第344 條：
乘他人急迫、輕率或無經驗貸以金錢或其他物品，而取得與原本
顯不相當之重利者，處一年以下有期徒刑、拘役或科或併科一千
元以下罰金。


司法院資訊處製作；財團法人民間司法改革基金會備份。
